臺灣臺北地方法院民事判決　九十年度訴字第六○三三號
　　原　　　告　乙○○
　　複　代理人　甲○○
　　被　　　告　理成營造工程股份有限公司
　　法定代理人　衣治凡
右當事人間請求確認債權存在事件，本院判決如左：
    主    文
確認敬儒企業有限公司對被告有新台幣參佰壹拾貳萬零柒佰玖拾玖元之工程款債權存
在。
訴訟費用由被告負擔。
    事    實
甲、原告方面：
  壹、聲明：如主文所示。
  貳、陳述：
    一、原告對訴外人敬儒企業有限公司（下稱敬儒公司）有新台幣（下同）三百十
        二萬零七百九十九元之債權（下稱原債權），敬儒公司則對被告有三百十二
        萬零七百九十九元之工程款債權（下稱系爭工程款債權）。原告曾就敬儒公
        司之上述債權，聲請台灣桃園地方法院（下稱桃園地院）以九十年執字第三
        ○六○號強制執行事件為強制執行，經該法院轉囑託　鈞院以九十年民執助
        字第一九四○號為強制執行，並對被告核發執行命令，詎被告於民國九十年
        十月廿四日具狀聲明異議，否認敬儒公司對其有上述債權存在，致原告之債
        權未獲清償，使原告在私法上之地位有受侵害之危險，而此項危險得以對於
        被告之確認判決除去之，爰請求確認訴外人敬儒公司對被告有三百十二萬零
        七百九十九元工程款債權存在。
    二、按被告因給付工程款，而簽發八十九年六月廿四日期、票號ＡＵ00000
        00號、付款人富邦商業銀行民生分行、面額三百十二萬七百九十九元、禁
        止背書轉讓之支票一紙（下稱系爭支票）予訴外人敬儒公司一節，有桃園地
        院八十九年訴字第一二一○號民事判決可稽。又被告於強制執行程序中具狀
        聲明異議，亦有　鈞院民事執行處九十年十一月六日北院錦九十民執助庚字
        第一九四○號通知並聲明異議狀可稽。
    三、最高法院四十六年台上字第二○一八號判例要旨稱：「上訴人以訴外人某甲
        所簽發之支票二紙交與被上訴人，為其清償租金之方法，並非該訴外人與債
        權人或債務人間，有何訂立承擔債務之契約，上開支票既不能兌現，則其租
        金債務自難謂已消滅。」另最高法院四十八年台上字第一二○八號判例亦認
        「票據債務既未因履行而消滅，則兩造間原有之消費借貸債務，自仍屬存在
        。」又最高法院五十四年台上字第三○九○號判決意旨謂：「物之買受人，
        有交付價金之義務，其以票據代價金之支付者，如票據不能兌現時，買受人
        交付價金之義務，尚不能謂已消滅。」又學者通說亦認：如簽付支票以清償
        債務者，在支票未經付款人付款以前，舊債務未消滅。就本件言，被告簽發
        前述支票以為清償工程款之方法，惟票據債務既未因履行而消滅，則依上述
        最高法院判例、判決意旨及學者通說觀之，訴外人敬儒公司對被告之前述工
        程款債權仍然存在。
    四、按各當事人就其所主張有利於己之事實，均應負舉証之責，故一方已有適當
        之証明者，相對人欲否認其主張，即不得不更舉反証；最高法院十九年上字
        第二三四五號著有判例。本件被告與敬儒公司間確有前述工程款債務存在，
        業經台灣桃園地方法院八十九年訴字第一二一○號民事判決審認屬實，且系
        爭支票復經假處分在案，亦有桃園地院八十九年度執全字第一○七三號民事
        執行卷可稽。是苟被告主張該債務已因清償而消滅，依上述最高法院判例意
        旨所示，則清償之事實，即應由被告負舉証之責任。
    五、被告於強制執行程序中具狀聲明異議，有　鈞院民事執行處通知可稽，且被
        告於　鈞院訊問時亦稱有提出異議，原告認其聲明不實、而依強制執行法第
        一百二十條規定對被告提起本件訴訟，自屬有受確認判決之法律上利益，被
        告就此顯有誤會。
    六、被告既是認就工程款所開立予敬儒公司之系爭支票並未經兌現，則其交付工
        程款之義務即未消滅，是訴外人敬儒公司對被告之工程款債權當仍存在。
    七、綜上所述，原告有即受確認判決之法律上利益，爰依法提起本件訴訟，請求
        判決如訴之聲明。
  參、證據：提出桃園地院八十九年度訴字第一二一０號民事判決、本院民事執行處
      九十年十一月六日北院錦九十民執助庚字第一九四０號通知及聲明異議狀各一
      件為証。
乙、被告方面：
  壹、聲明：駁回原告之訴。
  貳、陳述略稱：
    一、訴外人敬儒公司對被告並無原告所稱之債權存在，被告否認之，原告應負舉
        證責任。
    二、本件被告與敬儒公司間之承攬報酬請求權法律關係，原告並非有即受確認判
        決之法律上利益，應不得提起本件確認之訴：
      （一）依民事訴訟法第二百四十七條第一項規定：「確認法律關係之訴，非原
            告有即受確認判決之法律上利益者，不得提起之；確認證書真偽或為法
            律關係基礎事實存否之訴亦同。」再依八十六年台上字第三０五０號判
            例：「按確認法律關係成立或不成立之訴，非原告有即受確認判決之法
            律上利益者，不得提起之，民事訴訟法第二百四十七條定有明文。所謂
            『即受確認判決之法律上利益』，係指因法律關係之存否不明，原告主
            觀上認其在法律上之地位有不安之狀態存在，此種不安之狀態，能以確
            認判決將之除去者而言，若縱經法院確認判決，亦不能除去其不安之狀
            態者，即難認有受確認判決之法律上利益。」
      （二）被告應付訴外人敬儒公司之承攬工程款三百十二萬零七百九十九元，據
            原告於八十九年全字第一七０一號聲請假處分案之聲請狀中已載明，被
            告已以同票面金額三百十二萬七百九十九元、票載期日八十九年六月廿
            四日、票號ＡＵ0000000號、付款人富邦商業銀行民生分行之支
            票支付清償，而該票款債權因原告之假處分聲請，經桃園地院八十九年
            全字第一七０一號裁定准原告供擔保後命訴外人不得向付款人請求付款
            及轉讓與第三人，嗣囑由台北地方法院民事執行處於八十九年六月十三
            日以八十九年民執全助玄字第一０七號函執行在案，由此證據足證系爭
            承攬報酬，被告已開立客同額支票交付訴外人清償之，而該票款債權無
            法清償，係因原告聲請假處分所致。
      （三）原告對敬儒公司之債權已取得執行名義，並於九十年五月二十二日向桃
            園地院民事執行處就系爭票款債權聲請終局強制執行，該執行處隨即向
            付款人富邦商業銀行股份有限公司民生分公司（以下稱富邦民生分行）
            函查被告在該分行甲存帳號（0000000）內之存款，嗣經該銀行
            函復被告之存款達一千五百餘萬元，證明被告在付款人處之存款顯足清
            償三百餘萬元之票款債務。嗣桃園地院因付款人所在非其管轄區，乃轉
            囑託台北地方法院執行之，茲該強制執行案甫由台北地方法院執行中，
            按該債權執行之結果，原告之票款債權即可清償。
      （四）訴外人對被告之該三百十二萬零七百九十九元票款債權，於原告聲請假
            處分時，被告並未否認，且被告在付款銀行內亦存有足夠金額供清償，
            並經原告聲請假處分執行扣押在案，且茲正就假處分之本案債權強制執
            行中，強制執行結果，其債權即可實現，根本無就票款債權之原因關係
            即本件承攬報酬提起確認訴訟之必要。
      （五）綜前，原告對訴外人之債權，已就訴外人對被告之票款債權聲請終局強
            制執行中，其債權並無任何地位不安之狀態存在，依法即無任何即受確
            認判決之利益，茲原告就該票款債權之原因關係再提起確認訴訟，依前
            揭民事訴訟法第二百四十七條及八十六年台上字第三０五０號判例規定
            ，原告應不得提起本訴訟。至於原告稱在票款債權未清償前，被告對訴
            外人之承攬報酬債務尚未清償云云。然票款債權未能清償係因原告聲請
            假處分所致，並非被告不履行，故縱使票款債務不清償，為不安狀態，
            亦因原告引起，與被告根本無關。
    三、綜上，原告提起本確認訴訟，因欠缺有即受確認判決之法律上利益，其起訴
        明顯欠缺權利保護要件，應不得提起本件確認之訴。
  參、證據：提出：
    被證一：桃園地院八十九年度全字第一七０一號裁定影本一件。
    被證二：假處分聲請狀影本一件。
    被證三：台北地方法院民事執行處八十九年六月十三日八十九年民執全助玄字第
            一０七號函影本一件。
    被證四：原告強制執行聲請狀影本一件。
    被證五：桃園地院民事執行處九十年五月二十九日桃院丁民執四字第三○六○號
            函影本一件。
    被證六：富邦商業銀行民生分行九十富民第０七八號函影本一件。
    被證七：桃園地院九十年執字第三○六○號民事執行進行單影本一件。
    被證八：台北地方法院九十年十一月二十日函影本一件。
丙、本院依職權調閱桃園地院九十年度執字第三○六○號民事執行卷（含八十九年度
    裁全字第一七０一號民事保全程序卷、八十九年度執全字第一○七三號民事執行
    卷）及本院九十年度執助字第一九四０號民事執行卷。
    理    由
甲、程序方面：
    按，第三人依前條第一項規定聲明異議者，執行法院應通知債權人。債權人對於
    第三人之聲明異議認為不實時，得於收受前項通知後十日內向管轄法院提起訴訟
    ，並應向執行法院為起訴之證明及將訴訟告知債務人。強制執行法第一百二十條
    第一項、第二項定有明文。本件原告因主張對訴外人敬儒公司之交付支票債權而
    請求敬儒公司交付支票，惟經桃園地院強制執行後認已陷於給付不能，乃依判決
    主文後段所示，轉而命敬儒公司應給付支票面額之票款，並囑託本院對被告強制
    執行敬儒公司因承攬工程得請求之工程款債權，惟被告聲明異議，經本院民事執
    行處通知原告限期對被告起訴，原告因依前開強制執行法第一百二十條第二項之
    規定，對被告提起確認敬儒公司對被告之工程款債權存在之訴，查，被告於本院
    強制執行程序中具狀對本院之執行命令聲明異議，經本院民事執行處通知後，致
    原告主觀上認其在法律上能否對被告繼續強制執行之地位有不安之狀態存在，且
    此種不安之狀態，能以確認判決將之除去（參最高法院八十六年台上字第三０五
    ０號判例意旨），依民事訴訟法第二百四十七條第一項「確認法律關係之訴，非
    原告有即受確認判決之法律上利益者，不得提起之；確認證書真偽或為法律關係
    基礎事實存否之訴亦同。」之規定，自有即受確認判之法律上利益，被告稱其與
    敬儒公司間之承攬報酬請求權，法律關係，原告並非有即受確認判決之法律上利
    益，不得提起本件確認之訴云云，尚有誤會，合先敘明。
乙、得心證之理由：
  一、原告起訴主張：伊對訴外人敬儒公司有三百十二萬零七百九十九元之債權，業
      已取得確定勝訴之判決，敬儒公司則對被告有三百十二萬零七百九十九元之工
      程款債權，伊曾就敬儒公司之上述債權，聲請桃園地院以九十年執字第三○六
      ○號強制執行事件為強制執行，經桃園地院轉囑託本院以九十年民執助字第一
      九四○號為強制執行，並對被告核發執行命令，詎被告於九十年十月廿四日具
      狀聲明異議，否認敬儒公司對其有上述工程款債權存在，致伊之債權未獲清償
      ，使伊在私法上之地位有受侵害之危險，而此項危險得以對於被告之確認判決
      除去之，爰請求確認訴外人敬儒公司對被告有三百十二萬零七百九十九元工程
      款債權存在等語。被告則以：其應給付敬儒公司之承攬工程款三百十二萬零七
      百九十九元，已以同票面金額三百十二萬七百九十九元、票載期日八十九年六
      月廿四日、票號ＡＵ0000000號、付款人富邦商業銀行民生分行之支票
      支付清償，而該票款債權因原告之假處分聲請，經桃園地院八十九年全字第一
      七０一號裁定准原告供擔保後命敬儒公司不得向付款人請求付款及轉讓與第三
      人，嗣囑由台北地方法院民事執行處於八十九年六月十三日以八十九年民執全
      助玄字第一０七號函執行在案，足證系爭承攬報酬，被告已開立同額支票交付
      敬儒公司清償，而該票款債權無法清償，係因原告聲請假處分所致。及被告與
      敬儒公司間之承攬報酬請求權法律關係，原告並非有即受確認判決之法律上利
      益，不得提起本件確認之訴等語，資為抗辯。
  二、原告主張伊對訴外人敬儒公司有三百十二萬零七百九十九元之債權，業已取得
      確定勝訴之判決，敬儒公司則對被告有三百十二萬零七百九十九元之工程款債
      權，伊曾就敬儒公司之上述債權，聲請桃園地院以九十年執字第三○六○號強
      制執行事件為強制執行，經桃園地院轉囑託本院以九十年民執助字第一九四○
      號為強制執行，並對被告核發執行命令，詎被告於九十年十月廿四日具狀聲明
      異議，否認敬儒公司對其有上述工程款債權存在，致伊之債權未獲清償之事實
      ，已據其提出桃園地院八十九年度訴字第一二一０號民事判決、本院民事執行
      處九十年十一月六日北院錦九十民執助庚字第一九四０號通知及聲明異議狀各
      一件為證，且為被告所不爭執，並經本院調閱桃園地院九十年度執字第三○六
      ○號民事執行卷（含八十九年度裁全字第一七０一號民事保全程序卷、八十九
      年度執全字第一○七三號民事執行卷）及本院九十年度執助字第一九四０號民
      事執行卷，核閱屬實。堪認原告之上開主張為可採信。惟原告主張因被告之前
      開聲明異議，致使伊在私法上之地位有受侵害之危險，而此項危險得以對於被
      告之確認判決除去之等情，則為被告所否認，並以前開情詞置辯。是本件兩造
      之爭執即在於：被告雖已簽發系爭支票交付敬儒公司用以支付積欠敬儒公司之
      系爭工程款債權，惟該系爭支票嗣因原告聲請假處分，經法院裁定准原告供擔
      保後命敬儒公司不得向付款人請求付款及轉讓與第三人，致系爭支票並未經敬
      儒公司提示請求付款，則系爭工程款債權是否已清償完畢？
  三、按因清償債務而對於債權人負擔新債務者，除當事人另有意思表示外，若新債
      務不履行時，其舊債務仍不消滅。民法第三百二十條定有明文。「上訴人以訴
      外人某甲所簽發之支票二紙交與被上訴人，為其清償租金之方法，並非該訴外
      人與債權人或債務人間，有何訂立承擔債務之契約，上開支票既不能兌現，則
      其租金債務自難謂已消滅。」、「票據債務既未因履行而消滅，則兩造間原有
      之消費借貸債務，自仍屬存在。」、「物之買受人，有交付價金之義務，其以
      票據代價金之支付者，如票據不能兌現時，買受人交付價金之義務，尚不能謂
      已消滅。」（最高法院四十六年台上字第二○一八號判例、四十八年台上字第
      一二○八號判例、五十四年台上字第三○九○號判決意旨參照）。查，原告對
      敬儒公司有三百十二萬零七百九十九元之原債權，敬儒公司則對被告有三百十
      二萬零七百九十九元之系爭工程款債權，原告曾對敬儒公司提起交付系爭支票
      之訴，經桃園地院以八十九年訴字第一二一○號民事事件，判決敬儒公司應交
      付系爭支票，如給付不能，則應給付原告系爭支票票面金額之三百十二萬零七
      百九十九元及自八十九年八月三十一日起至清償日止，按週年利率百分之五計
      算之利息，並已確定在案，有該民事判決及判決確定證明書附在桃園地院九十
      年度執字第三○六○號民事執行卷（第六頁至第九頁）可稽，且為被告所不爭
      執。雖被告曾簽發系爭支票以為清償系爭工程款債務之方法，而負擔票據債務
      之新債務，惟系爭支票既因原告嗣後之聲請假處分，而經桃園地院以八十九年
      全字第一七０一號裁定准原告供擔保後命敬儒公司不得向付款人請求付款及轉
      讓與第三人，並原告聲請桃園地院轉囑託本院民事執行處於八十九年六月十三
      日以八十九年民執全助玄字第一０七號函執行假處分在案，致系爭支票並未經
      提示請求付款，此亦為兩造所不爭執，從而被告因清償系爭工程款之舊債務，
      而負擔之票據新債務即尚未履行，依前開規定及判例、判決意旨所示，敬儒公
      司對被告之系爭工程款債權自仍存在。
  四、次查，原告嗣即持前開確定判決聲請桃園地院強制執行，經該院先後多次通知
      敬儒公司依判決主文所示履行其交付系爭支票之義務，而無效果，因認關於敬
      儒公司之履行交付系爭支票已屬給付不能，原告復聲請執行命敬儒公司應給付
      原告三百十二萬零七百九十九元及自八十九年八月三十一日起至清償日止，按
      週年利率百分之五計算之利息部分，桃園地院乃再囑託本院民事執行處代為執
      行前開交付支票強制執行事件，亦有民事執行進行單附在桃園地院九十年度執
      字第三○六○號民事執行卷（第六五頁）可稽，且為被告所不爭執。雖前開囑
      託執行函載明「請代為執行前開交付支票強制執行事件」，惟經本院民事執行
      處於九十年九月六日以北院文九十民執助庚字第一九四０號通知原告，命其陳
      報第三人之事務所所在地、法定代理人及債權種類，經原告具狀聲明係依債務
      不履行之損害賠償規定，請求敬儒公司負給付金錢之責任，而聲請就敬儒公司
      對於被告可收取之最後一期工程款三百十二萬零七百九十九元之金錢債權為強
      制執行，本院民事執行處即於九十年十月五日以北院文九十民執助庚字第一九
      四０號執行命令，禁止敬儒公司收取對被告之工程款債權或為其他處分，第三
      人亦不得對敬儒公司清償，經核該執行方法即並無不合，且與原告前聲請就系
      爭支票為假處分之間已無關聯，惟被告竟於九十年十月二十四日具狀聲明異議
      （見本院九十民執助庚字第一九四○號強制執行卷），否認系爭工程款債權存
      在，雖其嗣於最後言詞辯論期日改稱不否認系爭工程款債權，並辯稱係因擔心
      雙重給付云云。惟系爭支票既已因假處分而被禁止提示及轉讓，且原告並改為
      聲請就系爭工程款債權強制執行，如被告履行系爭工程款之舊債務後，其對敬
      儒公司之債務即因清償而消滅，則所負之票據新債務自亦不得再請求履行，並
      無受雙重請求之虞，被告就此所辯委無可採。
  五、從而，原告據以起訴，請求判決確認敬儒公司對被告有三百十二萬零七百九十
      九元之工程款債權存在，於法即無不合，應予准許。
丙、本件事證已臻明確，兩造其餘主張及所提證據與本院上開論斷無涉或無違，爰不
    予一一贅述，附此敘明。
丁、結論：原告之訴為有理由，依民事訴訟法第七十八條，判決如主文。
中　　　華　　　民　　　國　　九十一　　年　　　四　　　月　　　三　　　日
                                  民事第三庭法      官　張明輝
右為正本係照原本作成
如對本判決上訴，須於判決送達後廿日內向本院提出上訴狀
中　　　華　　　民　　　國　　九十一　　年　　　四　　　月　　　三　　　日
　　　　　　　　　　　　　　　　　　　　　　法院書記官　周其祥
